ACORDAO-COMPLETO-2434689

ACÓRDÃO DE RELAÇÃO

ACÓRDÃO DE RELAÇÃO 11319/2020 ATA 36/2020 - PRIMEIRA CÂMARA

Acórdão 11319/2020-TCU-Primeira Câmara
Trata-se de atos de concessão de aposentadoria de servidores da Universidade Federal de Santa Catarina, Alda Isabel da Silveira Mello, Altamiro Natividade da Silveira, Aparecida Mafra de Souza, Arnaldo Pereira e Ascendino de Oliveira Filho, submetidos à apreciação do TCU com fundamento no artigo 71, inciso III, da Constituição Federal de 1988.
Considerando que os atos de Aparecida Mafra de Souza e Arnaldo Pereira contêm pagamento de parcela judicial referente a horas extras, oriundas de regime jurídico da Consolidação das Leis do Trabalho (peça 7) ; 
Considerando o entendimento adotado na Decisão 100/2002-2ª Câmara e pacificado no âmbito desta Corte, no sentido de que a incorporação de horas extras à remuneração do servidor que passou de celetista a estatutário encontra óbice intransponível na ausência de previsão legal;
Considerando o Enunciado 241 da Súmula desta Corte: "As vantagens e gratificações incompatíveis com o Regime Jurídico Único, instituído pela Lei nº 8.112, de 11-12-90, não se incorporam aos proventos nem à remuneração de servidor cujo emprego, regido até então pela legislação trabalhista, foi transformado em cargo público por força do art. 243 do citado diploma legal";
Considerando que é possível pagamento em razão de decisão judicial, a título de vantagem pessoal nominalmente identificada (VPNI) , somente para evitar redução nominal dos vencimentos, a qual deve ser absorvida por aumentos concedidos à carreira;
Considerando o disposto no Enunciado 276 da Súmula do TCU: "As vantagens da estrutura remuneratória anterior não se incorporam à atual, exceto quando expressamente consignadas em lei superveniente" e no Enunciado 279 da Súmula desta Corte: "As rubricas referentes a sentenças judiciais, enquanto subsistir fundamento para o seu pagamento, devem ser pagas em valores nominais, sujeitas exclusivamente aos reajustes gerais do funcionalismo, salvo se a sentença judicial dispuser de outra forma";
Considerando que diversos foram os normativos que, de alguma forma, alteraram a estrutura remuneratória da carreira dos servidores do órgão de origem e que deveriam ter ensejado a absorção da parcela judicial inquinada;
Considerando que não representa afronta à coisa julgada a decisão posterior deste Tribunal que afaste pagamentos oriundos de sentenças judiciais cujo suporte fático de aplicação já se tenha exaurido;
Considerando que o Supremo Tribunal Federal (STF) , ao julgar o Recurso Extraordinário 596.663, que teve repercussão geral reconhecida, assentou a tese de que a sentença que reconhece ao trabalhador ou ao servidor o direito a determinado percentual de acréscimo remuneratório deixa de ter eficácia a partir da superveniente incorporação definitiva do referido percentual nos seus ganhos;
Considerando que os atos de concessão de aposentadoria de Aparecida Mafra de Souza e Arnaldo Pereira deram entrada no TCU em 26/10/2015 e 9/12/2015, respectivamente, há menos de cinco anos, o que afasta a proteção da segurança jurídica, conforme tese fixada pelo Supremo Tribunal Federal no julgamento do Recurso Extraordinário 636.553/RS;
Considerando que os atos de concessão de aposentadoria de Alda Isabel da Silveira Mello, Altamiro Natividade da Silveira e Ascendino de Oliveira Filho, além de conterem irregularidades, deram entrada no TCU em 13/7/2015, 6/7/2015 e 21/5/2015, respectivamente, portanto, há mais de 5 anos;
Considerando, por fim, que ainda não transitou em julgado a decisão proferida pelo Supremo Tribunal Federal no Recurso Extraordinário 636.553/RS, com repercussão geral, a qual fixou tese no sentido de os Tribunais de Contas estarem sujeitos ao prazo de cinco anos para o julgamento da legalidade do ato de concessão inicial de aposentadoria, reforma ou pensão, a contar da chegada do processo à respectiva Corte de Contas, em atenção aos princípios da segurança jurídica e da confiança legítima; 
Os Ministros do Tribunal de Contas da União, reunidos em sessão da Primeira Câmara, ACORDAM, por unanimidade, com fundamento nos arts. 1º, inciso V, e 39, inciso II da Lei nº 8.443/92, c/c o art. 143, inciso II do Regimento Interno, em considerar ilegais e negar registro aos atos de concessão de aposentadoria de Aparecida Mafra de Souza e Arnaldo Pereira, sobrestar o exame dos atos de concessão de aposentadoria de Alda Isabel da Silveira Mello, Altamiro Natividade da Silveira e Ascendino de Oliveira Filho, até o trânsito em julgado do RE 636.553/RS, e ordenar as medidas descritas no subitem 1.7, de acordo com os pareceres emitidos nos autos:
1. Processo TC-Processo 012.117/2020-0 (APOSENTADORIA) 
	1.1. Interessados: Alda Isabel da Silveira Mello (XXX.443.349-XX) ; Altamiro Natividade da Silveira (XXX.557.769-XX) ; Aparecida Mafra de Souza (XXX.083.849-XX) ; Arnaldo Pereira (XXX.431.269-XX) ; Ascendino de Oliveira Filho (XXX.246.249-XX) 
	1.2. Entidade: Universidade Federal de Santa Catarina
	1.3. Relator: Ministro Walton Alencar Rodrigues
	1.4. Representante do Ministério Público: Procurador Sergio Ricardo Costa Caribé
	1.5. Unidade Técnica: Secretaria de Fiscalização de Pessoal (SEFIP) .
	1.6. Representação legal: não há.
	1.7. Determinações/Recomendações/Orientações: não há.
1.7.1. determinar à entidade de origem, com base no art. 45 da Lei 8.443/1992, que:
1.7.1.1. faça cessar os pagamentos decorrentes dos atos de concessão de aposentadoria de Aparecida Mafra de Souza e Arnaldo Pereira, considerados irregulares, comunicando ao TCU, no prazo de quinze dias, as providências adotadas, nos termos dos arts. 261 e 262, caput, do Regimento Interno do TCU, 8º, caput, da Resolução-TCU 206/2007 e 19, caput, da Instrução Normativa-TCU 78/2018; 
1.7.1.2. emita novos atos livres da irregularidade apontada (pagamento de hora-extra judicial) , submetendo-os ao TCU pelo Sistema e-Pessoal no prazo de trinta dias, nos termos dos arts. 262, § 2º, do Regimento Interno do TCU e 19, § 3º, da Instrução Normativa-TCU 78/2018; 
1.7.1.3. informe aos interessados o teor desta deliberação, esclarecendo-lhes que, no caso de não-provimento de recurso eventualmente interposto, deverão ser repostos os valores recebidos após a ciência do acórdão pela entidade de origem, encaminhando ao TCU, no prazo de trinta dias, comprovante das datas de ciência pelos interessados.

Primeira Câmara

Universidade Federal de Santa Catarina

Alda Isabel da Silveira Mello (XXX.443.349-XX); Altamiro Natividade da Silveira (XXX.557.769-XX); Aparecida Mafra de Souza (XXX.083.849-XX); Arnaldo Pereira (XXX.431.269-XX); Ascendino de Oliveira Filho (XXX.246.249-XX)

WALTON ALENCAR RODRIGUES

não há.

Procurador Sergio Ricardo Costa Caribé

APOSENTADORIA (APOS)

Secretaria de Fiscalização de Pessoal (SEFIP).